【裁判字號】    96,訴,1831
【裁判日期】    970820
【裁判案由】    偽證
【裁判全文】
臺灣臺南地方法院刑事判決              96年度訴字第1831號
公  訴  人  臺灣臺南地方法院檢察署檢察官
被      告  甲○○
選任辯護人  劉家榮律師
上列被告因偽證案件，經檢察官提起公訴（96年度偵字第12954
號），本院判決如下：
    主  文
甲○○證人，於檢察官偵查時，於案情有重要關係之事項，供前
具結，而為虛偽陳述，處有期徒刑陸月，減為有期徒刑參月。
    事  實
一、甲○○明知案外人黃旭昇、蔡金隆自民國94年4月26日起即
    與其共同基於乘他人急迫貸以金錢而取得與原本顯不相當重
    利並賴以維生之犯意聯絡，由甲○○在報章上刊登貸款之廣
    告，黃旭昇、蔡金隆則與其共同貸款予陳家興等人，並收取
    高額之重利，竟在臺灣臺南地方法院檢察署檢察官以95年度
    偵字第15936號案件（下稱另案重利案件）偵查其與蔡金隆
    、黃旭昇3人所涉重利罪嫌時，基於偽證之犯意，以證人之
    身分就「黃旭昇與蔡金隆與甲○○就放款收受重利一事係如
    何分工」此一對於案情有重要關係之事項，於95年10月26日
    偵訊時供前具結，證稱：黃旭昇是我朋友，他來找我玩的，
    他不知我在從事借款的工作云云，故意隱匿黃旭昇亦有參與
    重利犯行之事實，而為黃旭昇不知甲○○在從事重利行為之
    虛偽陳述，足以使司法裁判權有陷於錯誤之虞。
二、案經臺灣臺南地方法院檢察署檢察官自動檢舉偵查起訴。
    理  由
壹、程序部分－就被告甲○○於另案重利案件中，以證人身份具
    結作證是否有證據能力之說明
  一、辯護人辯稱：被告甲○○於臺灣臺南地方法院檢察署檢察
      官95年10月26日偵訊時以證人身份具結後之陳述僅有錄影
      ，並無錄音，無從證明檢察官曾於作證之前將刑事訴訟法
      第181條之權利曉諭被告知悉，故被告甲○○此部分之陳
      述應無證據能力，而無從科以被告刑責云云。
  二、按刑事訴訟法第100條之1、第100條之2準用第100條之1等
      規定，係刑事立法者針對法官、檢察官於訊問被告，司法
      警察官或司法警察於詢問犯罪嫌疑人時，為建立訊（詢）
      問筆錄之公信力，並擔保訊（詢）問之合法正當，及筆錄
      所載內容與其陳述相符之目的性考量，課以國家偵、審或
      調查機關附加錄音、錄影義務負擔之規定。是否錄影，得
      就其有無必要性作考量；全程同步錄音，則無裁量餘地。
      並於第100條之1第2項規定，筆錄所載之陳述與錄音或錄
      影之內容不符者，對該不符部分之筆錄，賦予證據使用禁
      止之法效，排除其證據能力。92年2月6日修正公布之刑事
      訴訟法，為使審判期日之訴訟程序能合法、妥適地進行，
      並使審判筆錄之記載有所憑據，杜絕爭議，增訂第44條之
      1第1項「審判期日應全程錄音，必要時，並得全程錄影」
      之規定。刑事訴訟法對於證人於審判中為陳述，依上開規
      定雖增訂應予錄音或錄影，然於司法警察詢問或檢察官訊
      問證人時，則無必須錄音或錄影之明文，是尚難僅因司法
      警察於詢問或檢察官於訊問證人時，未全程連續錄音或錄
      影，即謂其所取得之供述筆錄為違背法定程序，或得逕認
      其為無證據能力，此有最高法院97年度臺上字第3101號判
      決意旨可資參照。因此，被告於另案重利案件中，以證人
      身份作證陳述時，雖未經全程錄音，仍難謂其偵訊筆錄無
      證據能力。
  三、臺灣臺南地方法院檢察署檢察官於另案重利案件於95年10
      月26日以證人身份訊問被告甲○○之前，已對其曉喻刑事
      訴訟法第181條之權利，且該份筆錄復經被告於筆錄之末
      行簽名，此觀之該份筆錄內容即可明瞭（見95年度偵字第
      15936號卷【以下簡稱另案偵查卷】第16頁）。而依同法
      第41、43條之規定，筆錄之記載乃屬書記官之職權，書記
      官若已依同法第41條之規定制作筆錄，除非有反證，可以
      證明書記官所載之筆錄不實，否則當以筆錄記載為準，而
      本件依筆錄之記載，檢察官確已對甲○○曉諭其刑事訴訟
      法第181條之權利。況經本院合議庭當庭勘驗甲○○當日
      訊問之錄影紀錄結果，畫面顯示於19分27秒時，在庭法警
      拿1張紙放置甲○○面前，於20分20秒時，甲○○於該紙
      上為書寫之動作並按捺指印，於此約1分鐘之期間，甲○
      ○並無任何陳述，惟有點頭之動作，此與當天筆錄所記載
      ：檢察官於甲○○以證人身份具結前，經甲○○表示願意
      以證人身分作證後，檢察官訊問甲○○與蔡金隆和黃旭昇
      有無親屬、僱傭、法定代理人關係，甲○○表示沒有，檢
      察官就告以訊問內容關於自己涉嫌的部分可以保持緘默等
      等，並訊問甲○○是否願意作證，甲○○表示願意後在證
      人結文上簽名之歷程吻合，且甲○○亦自承臺灣臺南地方
      法院檢察署95年10月26日的證人結文上的簽名及指印、日
      期都是其親自書寫。依此觀之，筆錄之記載，應符合事實
      。此外，亦無其他反證可以證明書記官記載前開記錄與事
      實不符。因此，臺灣臺南地方法院檢察署檢察官於前開訊
      問期日確有先對甲○○曉諭刑事訴訟法第181條之權利後
      ，始由甲○○以證人身份就黃旭昇、蔡金隆涉犯重利案件
      作證，可以認定。
  四、綜上，辯護人前開主張，依法無據，且與卷附另案重利案
      件筆錄記載不符，亦與本院勘驗結果未合，尚無可採，被
      告甲○○於另案重利案件經檢察官告以刑事訴訟法第181
      條之權利後以證人身份所為之陳述，有證據能力。
貳、實體部分－得心證之理由
  一、訊據被告甲○○固不否認其於95年10月26日臺灣臺南地方
      法院檢察署檢察官另案重利案件偵查中，檢察官訊問以：
      「同被查獲的蔡金隆和黃旭昇是負責何事？」時，以證人
      之身分供前具結證稱：「黃旭昇是我朋友，他來找我玩的
      ，他不知我在從事借款的工作」等不實之陳述。惟矢口否
      認有何偽證犯行，辯稱：伊說的話與黃旭昇在重利案是否
      成立重利犯罪並沒有重要關係，伊沒有做偽證的犯意云云
      ；辯護人則以：就被告之認知，是黃旭昇先從事重利，再
      整個盤讓給他，所以他與黃旭昇沒有共同從事重利，而是
      前後手的關係，被告此言只是不想讓檢察官知道他與黃旭
      昇是前後手關係，只想承擔自己做的部分，沒有想幫黃旭
      昇脫罪之意，因為他認為黃旭昇已經沒有做了；又被告前
      開證詞中，「黃旭昇是我的朋友」、「他來找我玩」，都
      是中性的事實，而「他不知道我在從事借款的工作」，這
      句話對黃旭昇而言並沒有所謂重要的問題，因為黃旭昇有
      沒有犯罪本身其實檢察官不需要這句證詞還是可以繼續調
      查，故上開證詞僅對被告自己有重要關係，若檢察官係訊
      問「黃旭昇有沒有跟你在做」，被告說沒有，這才是所謂
      的有重要關係等語，資為抗辯。
  二、被告甲○○自承其於另案重利案件偵查中以證人身分具結
      後於臺灣臺南地方法院檢察署檢察官訊問以「同被查獲的
      蔡金隆和黃旭昇是負責何事？」時，答稱「黃旭昇是我朋
      友，他來找我玩的，他不知我在從事借款的工作」等語，
      且該等陳述係虛偽不實等情，有上開偵訊筆錄、證人結文
      在卷可稽（見另案偵查卷第16、23頁），且證人黃旭昇於
      另案重利案件偵訊中亦供承「我知道他（甲○○）有在做
      放款的事」等語（見另案偵查卷第20頁），是其此部分供
      述應堪信實。
  三、被告甲○○於另案重利案作證時所為前開證詞，係屬不實
      ，其確實與黃旭昇共同犯重利罪：
    （一）被告甲○○及其辯護人於本院審理時一再主張被告係
          自己單獨或與蔡金隆共同從事重利犯行，與黃旭昇無
          關云云，然本件被告甲○○與黃旭昇確實分別於94年
          4月26日、95年6月21日，趁證人陳家興、張王櫻桂急
          迫而貸以金錢，並取得與原本顯不相當之重利等情，
          業據證人陳家興於警詢（警1卷第357頁至第362頁）
          、證人張王櫻桂於警詢及偵訊（警1卷第528頁至第53
          2頁、另案偵查卷第44頁）時陳述明確。
    （二）又被告甲○○始終供承其確有另案重利案所載之重利
          犯行，而被告供承犯重利罪之期間，另有證人吳慶文
          、黃李旭薰、王清泉向黃旭昇借貸，且由黃旭昇向其
          等收取重利等情，亦據該等證人於警詢及偵訊時一致
          證述無訛（臺南縣警察局南縣警刑字第0961500929號
          第1卷【下稱警1卷】第124頁至第129頁、另案偵查卷
          第43頁至第45頁）；臺南縣警察局南縣警刑字第0961
          500929號第2卷【下稱警2卷】第1691頁至第1697頁、
          另案偵查卷第43頁至第45頁；警1卷第1147頁至第115
          3頁、本案偵查卷第4頁至第5頁），且上開證人借貸
          時所抵押作為擔保之證件、票據、借款文件等資料，
          復與前開被告甲○○貸款予陳家興等人之資料存放於
          同處而在另案重利案中遭扣押，此觀之前開判決書可
          明。（見偵查卷第8至24頁）
    （三）綜上，被告甲○○與黃旭昇、蔡金隆確實共同為前述
          另案重利犯行，可以認定。況其3人之共犯重利犯行
          ，亦經臺灣臺南地方法院檢察署檢察官以95年度偵字
          第15936號、96年度偵字第6296號聲請簡易判決處刑
          書聲請簡易判決，而由本院於96年7月25日以96年度
          簡字第3045號刑事簡易判決為相同之認定，此復經本
          院依職權調取該另案重利案卷查核屬實，有前開聲請
          簡易判決處刑書及簡易判決書在卷可稽（見偵查卷第
          8 至24頁）。
  四、綜上，被告甲○○明知黃旭昇與其共同從事重利借款之工
      作，仍於臺灣臺南地方法院檢察署檢察官偵訊時具結後虛
      偽供稱「黃旭昇來找我玩的，他不知我在從事借款的工作
      」，堪以認定。
  五、被告甲○○所為前開虛偽之陳述，確係「於案情有重要關
      係」事項：
    （一）按刑法上之偽證罪，所謂於案情有重要關係之事項，
          則指「該事項之有無，足以影響於裁判之結果者」而
          言，至於其虛偽陳述，法院已否採為裁判或檢察官據
          為處分之基礎，或有無採為基礎之可能，皆於偽證罪
          之成立無影響，此有有最高法院71年臺上字第8127號
          、84年臺上字第3949號判例意旨可資參照。
    （二）辯護人雖辯稱：被告並無幫黃旭昇脫罪之意，其前開
          證詞僅對被告自己有重要關係云云，然另案重利案件
          中，被告甲○○係與黃旭昇、蔡金隆3人於95年10月2
          5日同乘車號1212-PB小客車內為警查獲，此觀之另案
          重利案95年10月26日偵訊筆錄及判決書可明（見另案
          偵查卷第14、15頁及另案重利案件聲請簡易判決處刑
          書及判決書）。又臺灣臺南地方法院檢察署檢察官於
          被告在上開偵訊期日供承與蔡金隆共同從事重利借款
          行為後，請被告以證人身份，就黃旭昇與蔡金隆部分
          具結證述時，訊問被告「同被查獲的蔡金隆和黃旭昇
          負責何事？」其意即在訊問黃旭昇與蔡金隆就被告之
          重利行為，係如何共同分擔工作？惟被告所答稱「黃
          旭昇僅是找我玩，不知我在從事借款工作」等語，不
          啻表示黃旭昇不知道被告甲○○在貸款收受重利，且
          亦否定黃旭昇有參與被告任何重利行為甚明。因此，
          若檢察官採信被告甲○○所證，即可能認定黃旭昇不
          知甲○○在從事重利借款」，或黃旭昇無從事重利放
          款之意思與行為，而對黃旭昇為不起訴處分，故被告
          於另案重利案件中前開所證，當屬刑法第168條所謂
          之「重要關係事項」，辯護人前開辯解，尚難憑採。
  六、綜上，被告甲○○及其辯護人所辯，洵無可採，被告甲○
      ○偽證犯行明確，堪以認定。
參、論罪科刑
    核被告甲○○所為，係犯刑法第168條之偽證罪。爰審酌被
    告甲○○於另案重利案件偵查中為虛偽之證述，影響司法公
    正、妨害司法威信，且雖坦認其於另案重利案件偵查中以證
    人身分具結後所陳「黃旭昇是我朋友，他來找我玩的，他不
    知我在從事借款的工作」等語為不實之陳述，然其於本院猶
    辯稱其係單獨犯重利罪，與黃旭昇無涉，且否認有偽證之犯
    意，犯後態度尚難謂良好，及其為迴護好友而妨害司法之動
    機，其未據實陳述，增加案情釐清難度之程度，其所為偽證
    行為戕害國家司法威信，造成司法資源浪費，及其犯罪後始
    終否認犯行，未有悔改之意等一切情狀，分別量處如主文所
    示之刑。末查，被告上開偽證犯罪行為時間係在96年4月24
    日以前，所犯為偽證罪，經核合於中華民國96年罪犯減刑條
    例有關減刑之規定，爰依該條例第2條第1項第3款之規定減
    其宣告刑2分之1。
據上論斷，應依刑事訴訟法第299條第1項前段，刑法第168條，
中華民國96年罪犯減刑條例第2條第1項第3款、第7條，判決如主
文。
本案經檢察官李宗榮到庭執行職務。
中    華    民    國    97    年    8     月    20    日
                  刑事第十三庭  審判長  法  官  張維君
                                        法  官  陳淑勤
                                        法  官  莊玉熙
以上正本證明與原本無異。
如不服本判決應於收受本判決後10日內向本院提出上訴書狀，並
應敘述具體理由。如未敘述上訴理由者，應於上訴期間屆滿後20
日內向本院補提理由書狀（均須按他造當事人之人數附繕本）「
切勿逕送上級法院」。
                                        書記官  余富誠
中    華    民    國    97    年    8     月    21    日
附錄本案論罪科刑法條：
刑法第168條
於執行審判職務之公署審判時或於檢察官偵查時，證人、鑑定人
、通譯於案情有重要關係之事項，供前或供後具結，而為虛偽陳
述者，處七年以下有期徒刑。


司法院資訊處製作；財團法人民間司法改革基金會備份。
